臺灣臺北地方法院刑事判決　　　　　　　 96年度易字第491號
公　訴　人　臺灣臺北地方法院檢察署檢察官
被　　　告　丙○○
選任辯護人　林帥孝律師
上列被告因妨害名譽案件，經檢察官聲請簡易判決處刑（95年度
偵字第24772號），本院改適用通常程序審判，判決如下：
    主  文
丙○○散布文字，指摘足以毀損他人名譽之事，處拘役拾日，
如易科罰金，以銀元佰元即新臺幣玖佰元折算壹日。
    事  實
丙○○前為財團法人築夢教育基金會（下稱築夢基金會）員工，
於民國94年7月間離職，丁○○則為築夢基金會負責人。丙○○
於94年9月2日下午10時45分許 (聲請簡易判決處刑書誤載為95年
)，在臺北市○○區○○路140巷7-4號3樓住處，利用電腦連接網
際網路，以帳號「chaochank」登入不特定人均可連接閱覽之雅
虎奇摩知識網（http://tw.knowledge.yahoo.com/），再以「
popchank」暱稱，發表標題為「趙少康前助理成立的築夢基金會
勞資問題及性騷～可以找趙委員申訴嗎」之文章，指摘：「築夢
基金會…公司老闆又…想偷摟女同事…說女同事對他有意思（性
騷擾）…」等對丁○○道德形象、人格評價、社會地位俱屬負面
貶抑之不實內容之文字，藉由雅虎奇摩知識網登載於網際網路上
，使不特定之多數人得以瀏覽而散布之，足以毀損丁○○名譽。
嗣經丁○○於95年1月2日查知，始報警循線查獲。
    理  由
一、訊據被告丙○○固坦承有於上揭時、地，於雅虎奇摩知識網
    上撰寫上開文字，惟矢口否認有何誹謗犯行，辯稱：上開內
    容是聽聞築夢基金會離職員工乙○○所述，故伊係依據乙○○之經驗認定丁○○有性騷擾情事，無誹謗之故意云云。經
    查：
  (一)被告於上開時、地，利用電腦連接網際網路，以帳號：「
    chaochank」登入雅虎奇摩知識網（http://tw.knowledge.
    yahoo.com/），並以「popchank」暱稱，發表標題為「趙少
    康前助理成立的築夢基金會勞資問題及性騷～可以找趙委員
    申訴嗎」之文章，指摘：「築夢基金會…公司老闆又…想偷
    摟女同事…說女同事對他有意思（性騷擾）…」等事實，業
    據被告自承屬實，並經證人即告訴人丁○○於本院審理中指
    證綦詳，且有告訴人所提之該文章列印資料在卷可稽，此部
    分事實已堪認定。
  (二)被告雖辯稱：文中所指「想偷摟女同事…說女同事對他有意
    思…」係依據乙○○所告知云云。然被告及其辯護人迄本案
    辯論終結，均未能提供乙○○之年籍、住址供本院傳喚，其
    此節所辯，已難盡信。且告訴人否認有此部分所指性騷擾情
    事，證人即築夢基金會離職員工甲○○於本院審理中亦證稱
    ：伊自己本身無這樣經驗，亦無印象曾聽聞基金會內其他女
    同事有遭遇此處所指性騷擾之事等語 (詳本院審判筆錄第16
    、17頁)，益徵被告此部分指摘尚屬無據。況被告於本院審
    理中供稱：「蘇瑋玲小姐 (字不確定)跟我說丁○○靠近乙○○，讓乙○○覺得丁○○想要摟她」、「但是乙○○小姐
    告訴我們時，乙○○無法確定這是哪類的騷擾」等語 (詳本
    院審理筆錄第20頁)，顯見乙○○並未明確告知被告「丁○○想偷摟女同事」、「性騷擾」之事，乃被告竟於系爭文章
    中明確指摘上情，並加註強調「 (性騷擾)」字眼，不無惡
    意渲染、虛構之情，所辯自無足採。
  (三)雅虎奇摩知識網之交流性質，是一種新型態的網路資訊交流
    服務，提供使用者面對日常生活、學習或專業方面的疑問，
    可以向其他網路使用者請教，或是回答其他使用者提問的一
    種服務平台。則被告之真意若係將個人遭遇之法律問題尋求
    其他網路使用者協助，於發問問題時，大可將案例事實抽象
    化，殊無指名道姓、繪聲繪影描述「想偷摟女同事…說女同
    事對他有意思」之必要，其假發問之名，行攻詰之實，顯有
    損害告訴人名譽並藉網路散布之意圖甚明。
  (四)被告指摘之「築夢基金會…公司老闆又…想偷摟女同事…說
    女同事對他有意思（性騷擾）…」，對告訴人道德形象、人
    格評價、社會地位，均屬負面、貶抑之評價，衡情自足以毀
    損告訴人之名譽，亦甚顯然。
  (五)此外，被告所述之內容，並無「一因自衛、自辯或保護合法
    之利益者，二公務員因職務而報告者，三對於可受公評之事
    ，而為適當之評論者，四對於中央或地方議會或法院或公眾
    集會之記事，而為適當之載述者」等刑法第311條所定之阻
    卻不法事由，亦無疑問。
  (六)綜上，被告辯解不足採信，犯行堪以認定，應予依法論科。
二、被告行為後，刑法業於94年2月2日修正公布，95年7月1日起
    施行。按行為後法律有變更者，適用行為時之法律，但行為
    後之法律有利於行為人者，適用最有利於行為人之法律，修
    正後刑法第2條第1項定有明文。此條規定係規範行為後法律
    變更所生新舊法律比較適用之準據法，本身尚無新舊法比較
    之問題，於新法施行後，應一律適用新法第2條第1項之規定
    ，為「從舊從輕」之比較。而本次法律變更，比較時應就罪
    刑有關之共犯、未遂犯、想像競合犯、牽連犯、連續犯、結
    合犯，以及累犯加重、自首減輕暨其他法定加減原因（如身
    分加減）與加減例等一切情形，綜其全部罪刑之結果而為比
    較（最高法院95年5月23日95年度第8次刑事庭會議決議參照
    ）。經查：
  (一)刑法第310條第2項法定刑罰金部分，依修正後刑法第33條第
    5 款之規定，最低額為新臺幣1,000元，惟依被告行為時之
    罰金罰鍰提高標準條例第1條前段、修正前刑法第33條第5款
    規定，罰金之最低額僅新臺幣3元。比較修正前、後之刑罰
    法律，適用修正後之規定，對被告顯未有利。
  (二)關於易科罰金之折算標準，依被告行為時之刑法第41條第1
    項、罰金罰鍰提高標準條例第2條規定，係以銀元100元、
    200元或300元，即新臺幣300元、600元或900元折算1日；依
    修正後刑法第41條第1項，則係以新臺幣1,000元、2,000元
    或3,000元折算1日，經比較新、舊法，以被告行為時之法律
    對被告較為有利。
  (三)綜上法律修正前、後之整體比較，揆諸前揭最高法院決議及
    修正後刑法第2條第1項之「從舊從輕」原則，適用94年2月2
    日修正後之刑罰法律，並未對被告較為有利，自應適用修正
    前之相關規定。
三、核被告所為，係犯刑法第310條第2項加重誹謗罪。爰審酌被
    告明知網路散播之效應既深且廣，猶藉發問為名，發表不實
    言論，迄未與告訴人和解，惟尚無前科，有臺灣高等法院被
    告前案紀錄表在卷可按，其發表上開言論之動機係在避免職
    場上之不愉快，及其犯罪之手段、智識程度等一切情狀，量
    處如主文所示之刑，並諭知易科罰金之折算標準。
四、不另為無罪諭知部分
  (一)公訴意旨另略以：被告於94年9月2日在上開住處，利用電腦
    連接網際網路，以帳號「chaochank」登入不特定人均可連
    接閱覽之雅虎奇摩知識網（http://tw.knowledge.yahoo.
    com/），再以「popchank」、「匿名」等暱稱，接續發表4
    篇標題為「築夢基金會的勞資問題及被性騷擾問題請教」、
    「築夢基金會遲發薪水該怎麼辦」、「築夢基金會老闆性騷
    擾」、「趙少康前助理成立的築夢基金會勞資問題及性騷擾
    ，可以找趙委員申訴嗎」之文章，傳述：「築夢基金會…公
    司老闆又…簽不平等合約…還連搬好幾次辦公室！可能是躲
    員工的告訴吧…時常在言語上有被性騷擾的感覺…前一名員
    工求去被語帶威脅地說：你那家公司我認識很多人啦！大家
    相度ㄟ到…」等足以毀損告訴人名譽之文字，因認被告此部
    分亦涉有刑法第310條第2項加重誹謗罪嫌云云。
  (二)按犯罪事實應依證據認定之，無證據不得認定犯罪事實，刑
    事訴訟法第154條第2項定有明文。又公訴案件犯罪證據之蒐
    集，及提起公訴後，對犯罪事實之舉證責任及指出證明之方
    法，均屬公訴人之職責，原則上法院僅於當事人之主張及舉
    證範圍內進行調查證據，其經法定程序調查證據之結果，認
    已足以證明犯罪事實時，始得為犯罪事實之認定。若其為訴
    訟上之證明，於通常一般人仍有合理之懷疑存在，尚未達於
    可確信其真實之程度者，在該合理懷疑尚未剔除前，自不能
    為有罪之認定 (最高法院94年度台上字第2033號判決參照)
    。次按，言論自由為人民之基本權利，憲法第11條有明文保
    障，國家應給予最大限度之維護，俾其實現自我、溝通意見
    、追求真理及監督各種政治或社會活動之功能得以發揮。惟
    為兼顧對個人名譽、隱私及公共利益之保護，法律尚非不得
    對言論自由依其傳播方式為合理之限制。刑法第310條第1項
    及第2項誹謗罪即係保護個人法益而設。至刑法同條第3項對
    所誹謗之事，能證明其為真實者不罰，係針對言論內容與事
    實相符者之保障，並藉以限定刑罰權之範圍，非謂指摘或傳
    述誹謗事項之行為人，必須自行證明其言論內容確屬真實，
    始能免於刑責。惟行為人雖不能證明言論內容為真實，但依
    其所提證據資料，認為行為人有相當理由確信其為真實者，
    即不能以誹謗罪之刑責相繩，亦不得以此項規定而免除檢察
    官或自訴人於訴訟程序中，依法應負行為人故意毀損他人名
    譽之舉證責任，或法院發現其為真實之義務，業經司法院釋
    字第509號解釋在案。
  (三)本案公訴人認被告涉犯此部分誹謗罪嫌，無非係以告訴人之
    指訴及網路列印文件為據。訊之被告固坦承有撰寫上開公訴
    人所指之內容，惟堅詞否認有誹謗犯行，辯稱：伊所載內容
    均係自身經驗或甲○○所告知；且築夢基金會接受陸委會、
    教育部之補助，伊認與公益有關等語。
  (四)經查，證人即築夢基金會離職員工甲○○於本院審理中結證
    稱：被告於94年8月27日寄電子郵件，稱有勞資糾紛問題，
    欲結合被害人力量，希望不要再有被害人，伊即以電子郵件
    回覆，被告所刊登之文章，其中提到Ａ小姐部分，即伊所提
    供，內容係伊本人親身或其他員工之經歷。文中所述「在言
    語上有被性騷擾的感覺」，係指某次製作文件時，告訴人可
    能覺的某些字特別重要，強調這些字要加粗、加黑，後來又
    重覆一次說，又粗、又黑、又大，且表情讓伊覺得很不舒服
    ；至「前一名員工求去被語帶威脅地說：你那家公司我認識
    很多人啦！大家相度ㄟ到…」部分，則係築夢基金會員工潘
    靚緯於離職時所轉述等語 (詳本院審判筆錄第10至17頁)，
    並有其當庭所提與被告往來之電子郵件列印資料在卷可佐。
    而告訴人於本院審理中亦自陳：伊會糾正員工製作文件時排
    版上的錯誤，例如文章標題或是任何文件、文章要強調的部
    分，用粗黑體標示或放大，伊可能有對甲○○說過類似的話
    ，伊對很多員工都說過等語 (詳本院審判筆錄第6、7頁)，
    堪信證人甲○○指證告訴人曾對伊說加粗、加黑等字眼，應
    屬非虛，則告訴人以男性主管之身分，對女性員工甲○○強
    調加粗、加黑，令甲○○產生不舒服感覺，而認有性騷擾情
    事，尚無悖常情。是被告於文章中轉述甲○○所言：「時常
    在言語上有被性騷擾的感覺…前一名員工求去被語帶威脅地
    說：你那家公司我認識很多人啦！大家相度ㄟ到…」乙節，
    尚非空穴來風。況此部分內容係甲○○所提供，而觀之卷附
    甲○○回覆被告之電子郵件，其內容尚主動提及於築夢基金
    會任職期間，有薪資短少、不給明細之問題 (詳甲○○於本
    院審理期日提供之文件第1頁)，此亦為被告自承之親身經歷
    ( 詳本院審判筆錄第19頁)，告訴人復未否認有低報勞保、
    遲發薪水、未立刻提供薪資明細之事 (詳本院審判筆錄第4
    、8 頁)，且甲○○於上開文件內容提及有至警察局備案、
    必要時得請另外2位員工作證等詞，則縱認甲○○所提供內
    容並非真實，然依其所述內容，被告辯稱伊有相當理由確信
    其為真實，尚非不可採信，揆之前引司法院釋字第509號解
    釋，無從以誹謗罪之刑責相繩。
  (五)築夢基金會成立宗旨在鼓勵青年多自我充實、參與社會、關
    懷海內外事務，最近幾年活動均係陸委會、教育部補助，主
    要經費來自外界捐贈一情，業據告訴人陳述在卷，顯見築夢
    基金會之運作與公益息息相關，是被告上開指述，顯非涉及
    告訴人私德而與公共利益無關，自無刑法第310條第3項但書
    之適用。
  (六)築夢基金會曾搬過辦公室乙節，經證人甲○○證述屬實 (詳
    本院審判筆錄第17頁)，則被告於張貼之文章中載稱「還連
    搬好幾次辦公室」，不惟非全然無稽，且該文字客觀上難認
    有何負面、貶抑之意。至被告指稱：「簽不平等合約…可能
    是躲員工的告訴吧…」等語，則為其主觀之價值判斷，屬意
    見之發表，而非具體事實之指摘或傳述，無真實與否之問題
    ，與刑法誹謗罪之構成要件尚屬有間。
  (七)此外，本院復查無其他積極證據足認被告有檢察官所指之此
    部分犯行，本應為無罪之諭知，然應公訴人認此部分如有罪
    ，與上開論罪部分，有實質上一罪關係，爰不另為無罪之諭
    知，附此敘明。
據上論斷，應依刑事訴訟法第452條、第299條第1項前段，刑法
第310條第2項、(修正前)第41條第1項，刑法施行法第1條之1第1
項、第2項前段，修正前罰金罰鍰提高標準條例第2條，現行法規
所定貨幣單位折算新臺幣條例第2條，判決如主文。
本案經檢察官戴文亮到庭執行職務
中　　華　　民　　國　　96　　年　　5 　　月　　23　　日
                        臺灣臺北地方法院刑事第14庭
                            審判長法  官  宋  松  璟
                                  法  官  劉  煌  基
                                  法  官  孫  萍  萍
以上正本證明與原本無異。
如不服本判決，應於判決送達後10日內，向本院提出上訴狀。
　　　　　　　　　　　　　　　  　書記官　謝  韻  華
中　　華　　民　　國　　96　　年　　5 　　月　　23　　日
附錄論罪科刑法條全文
中華民國刑法第310條
（誹謗罪）
意圖散布於眾，而指摘或傳述足以毀損他人名譽之事者，為誹謗罪
，處 1 年以下有期徒刑、拘役或 5 百元以下罰金。
散布文字、圖畫犯前項之罪者，處 2 年以下有期徒刑、拘役或 1
千元以下罰金。
對於所誹謗之事，能證明其為真實者，不罰。但涉於私德而與公共
利益無關者，不在此限。
